臺灣臺中地方法院刑事判決　　　八十六年度易字第二一二一號
公　訴　人　臺灣臺中地方法院檢察署檢察官
被　　　告　乙○○
　　　　　　丁○○
　　　　　　丑○○
　　　　　　癸○○
　　　　　　　　　　四樓
上列被告等因詐欺案件，經檢察官提起公訴（八十五年度偵字第
一七一三八、一七八七三號），本院判決如下：
    主    文
乙○○、丁○○、丑○○、癸○○均無罪。
    理    由
一、公訴意旨略以：
　　(一)被告乙○○、丁○○共同意圖為自己不法之所有，於民國
　　　八十四年十二月二十六日上午，邀約告訴人壬○○、丙○○、辛○○等人，在南投縣草屯鎮某餐廳內，以欲委託主
　　　辦亞洲東方大馬戲團公演事宜為餌，騙取告訴人壬○○、
　　　丙○○、辛○○等人簽約金新台幣（下同）三十萬元，使
　　　告訴人壬○○、丙○○、辛○○陷於錯誤而交付被告乙○○及丁○○。被告乙○○、丁○○承上開同一概括犯意之
  　　聯絡，又於八十五年一月十八日，在台中巿法外情西餐廳
    　，向告訴人壬○○、丙○○、辛○○詐稱如以台中巿關懷
      殘障人協會名義主辦亞洲東方馬戲團大公演事宜，可以減
      免稅金，惟須先行交付該協會三萬元，致告訴人壬○○等
      不疑有詐，於當日交付三萬元給被告丁○○。被告乙○○
      、丁○○復於八十五年一月二十日，向告訴人壬○○、丙○○、辛○○騙稱須修訂契約，使壬○○等三人信以為真
      ，而將發票日為八十五年二月十三日、面額各為三十五萬
      元之支票二紙作為簽約金，交付被告乙○○、丁○○。被
      告丁○○續於八十五年二月七日，假稱馬戲團在越南出問
　    題無法成行，需三十萬元應急，待告訴人等匯款三十萬元
      後，其等將會寄還一張三十五萬元之支票，致告訴人壬○○、丙○○、辛○○等陷於錯誤，如數電匯三十萬元給被
      告丁○○，詎被告乙○○、丁○○取得匯款後，非但未將
      支票如期寄還給告訴人壬○○、丙○○、辛○○，還將支
      票軋入銀行提示（後遭退票）；嗣因該馬戲團並未如期演
      出，告訴人壬○○、丙○○、辛○○始知受騙。因認被告
      被告乙○○、丁○○均涉有刑法第三百三十九條第一項之
      詐欺取財及同法條第三項、第一項之詐欺取財未遂等罪嫌
      。
    (二)被告乙○○、癸○○、丑○○三人明知自己並無給付能力
      ，竟共同意圖為自己不法之所有，並基於概括犯意之聯絡
      ，於八十五年六月間，由被告乙○○以東方大馬戲團欲在
      台中市演出，急需宣傳廣告等語，連續向告訴人三林有限
      公司（代表人庚○○，下稱三林公司）、天象廣告設計有
      限公司（代表人戊○○，下稱天象公司）定製印刷廣告海
      報，及向告訴人弘林傳播有限公司（代表人己○○，下稱
      弘林公司）訂購電視廣告，再向告訴人萬代好企業有限公
      司（代表人子○○，下稱萬代好公司）訂做鷹架。被告癸○○則自稱是盟立文化事業有限公司（下稱盟立公司）之
      代表人，明知盟立公司之支票已經拒絕往來，仍對外宣稱
      該公司財務良好，向上述公司人員言明於海報、鷹架製妥
      及廣告播出後，即行給付現金，致各該公司陷於錯誤，而
      製作印刷廣告海報、電視廣告及鷹架。詎上述公司於交貨
      後，被告乙○○、癸○○等即以丑○○所代表簽發由盟立
      公司擔任發票人之支票交付三林及天象公司，並稱是短期
      支票，惟經三林及天象公司提示後，均遭退票。至萬代好
      公司之鷹架工程款及弘林公司之電視廣告費，則迄無給付
      。嗣上述公司欲向被告乙○○請款時，被告乙○○更行蹤
      不明，避不見面，至此始知受騙。因認被告乙○○、癸○○、丑○○共同涉有刑法第三百三十九條第一項之詐欺取
      財及同法條第二項之詐欺得利（指電視廣告部分）等罪嫌
      。
二、按犯罪事實應依證據認定之，無證據不得認定犯罪事實；又
　　不能證明被告犯罪者，應諭知無罪之判決，刑事訴訟法第一
  　百五十四條第二項、第三百零一條第一項分別定有明文。次
    按告訴人之告訴，係以使被告受刑事訴追為目的，是其陳述
    是否與事實相符，仍應調查其他證據以資審認；且認定犯罪
    事實所憑藉之證據，無論為直接證據或間接證據，其為訴訟
    上之證明時，均須達於一般之人不至有所懷疑，而得確信其
    為真實之程度，始得據為有罪之認定，倘未達此程度，而有
    合理性之懷疑存在時，即無從遽為有罪之確信；亦各有最高
    法院五十二年台上字第一三００號、七十六年台上字第四九
    八六號之判例意旨可參。而刑法第三百三十九第一項詐欺罪
    之成立，以意圖為自己或第三人不法所有，以詐術使人將本
    人或第三人之物交付為要件。所謂以詐術使人交付，必須被
    詐欺人因詐術而陷於錯誤，若其所用方法，不能認為詐術，
    亦不致使人陷於錯誤，即不構成該罪，則為最高法院四十六
    年台上字第二六０號判例意旨闡釋甚明。至民事事件之債務
    人於債之關係成立後，若有未依約定本旨履行債務者，依一
    般社會交易經驗，可能之原因甚多，其因不可歸責於債務人
    之事由而不能給付，或因合法主張抗辯而拒絕給付，甚至在
    負債之後始惡意遲延給付者，均有可能，若無積極確切之證
    據，不宜輕言必有涉及詐欺罪嫌。
三、公訴意旨認為被告乙○○、丁○○、丑○○、癸○○分別涉
    有上述刑法之詐欺取財等罪嫌，無非是以告訴人之指訴、告
    訴人壬○○等人與被告乙○○訂立之契約影本一件、盟立公
    司所開立給三林及天象公司之支票及退票理由單影本各一紙
    及告訴人弘林公司提出之請款單、萬代好公司提出之明細單
    各一張等證據方法為憑。被告乙○○等四人經本院訊問後，
    乙○○與丁○○雖不爭執與告訴人壬○○等三人訂立前述契
    約，共收受六十三萬元，被告乙○○、癸○○、丑○○也坦
    承有與告訴人三林、天象、弘林及萬代好等公司交易如前述
    之過程，然均堅決否認涉有任何詐欺罪嫌，被告乙○○辯稱
    ：關於告訴人壬○○等部分，因其等所開立之支票並未兌現
    ，致馬戲團無法如期演出，與告訴人三林等公司之交易，則
    因遇颱風來襲，損失慘重，而無法悉數清償欠款，當時絕未
    實施任何詐術欺瞞告訴人；被告丁○○辯稱：乙○○與告訴
    人壬○○等人簽約時，他並不在場，有關馬戲團之演出事宜
    亦均由乙○○自行處理，他也不明瞭，且告訴人壬○○等人
    給付台中巿關懷殘障人協會之三萬元，乃其等之捐款並非報
    酬，他並未對告訴人壬○○等人施用任何詐術；被告癸○○
    辯稱：她僅擔任節目主持人，對於被告乙○○所引起之糾紛
    並不明瞭，就盟立公司之經營情況也毫無所悉，並無任何詐
    騙告訴人之犯行；被告丑○○則辯稱：八十五年間引進馬戲
    團後，由於接連遭遇颱風來襲，演出之收益不佳，致盟立公
    司所開立之支票無法兌現，絕非有意詐騙告訴人三林等公司
    之財物等語。經查：
    (一)八十四年十二月二十六日上午，與告訴人壬○○、丙○○
      、辛○○在南投縣草屯鎮之餐廳內，簽訂亞洲東方大馬戲
      團節目演出之承攬契約者，實僅被告乙○○一人而已，當
      天被告丁○○並不在場等事實，業據告訴人丙○○、辛○○於本院審理時自承在卷（見本院卷第一宗第九三頁倒數
      第二、三行），並有上述之契約影本一件附卷可查（見臺
      灣南投地方法院檢察署八十五年度偵字第一一九七號卷第
      二三頁）。足見公訴人指稱被告丁○○有於上述時地共同
      詐騙告訴人壬○○等三人簽約金三十萬元乙節，顯有誤解
      。
    (二)又被告乙○○乃盟立公司之股東，此有該公司之變更登記
      事項卡附卷可明（見本院卷第一宗第三八－三九頁）。而
      盟立公司確曾向教育部申請於八十五年二月十八日至六月
      十六日止邀請「亞洲東方大馬戲團」來華演出，經該部於
      八十五年一月二十二日召集相關部會研商後，決議因申請
      資料不齊且申請時間匆促，難以審核，請主辦單位確實補
      齊相關文件後，於演出前二個月向該部提出申請後再議等
      情節，業據該部以八十六年六月十八日台文(五)字第八六
      ０六六五七八號書函函覆在卷（見本院卷第一宗第一一九
      之一至一一九之三頁）。故被告乙○○於八十四年十二月
　　　二十六日上午，與告訴人壬○○、丙○○、辛○○等人，
　　　在南投縣草屯鎮之餐廳內，簽訂亞洲東方大馬戲團節目演
　　　出之承攬契約，而向此三名告訴人收取三十萬元簽約金之
      行為，即有所本，並非明知不能履行契約而設詞誘使告訴
      人給付三十萬元簽約金，自不構成刑法之詐欺取財罪。
    (三)再參被告乙○○與告訴人壬○○等三人所簽訂之契約，於
      第八條約定：「以上節目製作費共計新台幣肆佰伍拾萬元
      ，付款方式如下：簽約日支付新台幣參拾萬元（以現金
      支付）。八十五年元月八日支付新台幣壹佰零伍萬元正
      （以三張各參拾伍萬元二月十六日到期支票支付）。八
      十五年二月二十日支付新台幣壹佰參拾伍萬元（以現金支
      付）。八十五年二月二十五日支付尾款新台幣壹佰捌拾
      萬元正（以現金支付）。」，明定告訴人壬○○等三人承
      攬此項節目演出之對價，及應履行給付價金義務之方式、
      時間。故公訴意旨所指告訴人壬○○等三人於八十五年一
      月二十日交付發票日為八十五年二月十三日、面額各為三
      十五萬元之支票二紙，與同年二月七日匯款三十萬元給被
      告乙○○，及被告乙○○未寄還另一張三十五萬元之支票
      ，反而予以提示等情節，無非是雙方當事人為履行該份契
      約權利義務之各項作為，縱因而發生糾紛，也無法將此等
      民事糾葛評價為被告乙○○及丁○○實施詐術所致。
    (四)至公訴意旨稱被告乙○○、丁○○又於八十五年一月十八
　　　日，在台中巿法外情西餐廳，向告訴人壬○○、丙○○、
　　　辛○○詐稱如以台中巿關懷殘障人協會名義主辦亞洲東方
    　方大馬戲團之公演事宜，可以減免稅金，惟須先行交付該
      協會三萬元，致告訴人壬○○等人不疑有詐，於當日交付
      三萬元給被告丁○○乙節，雖有卷附之收據一紙為憑（見
      臺灣南投地方法院檢察署八十五年度偵字第一一九七號卷
      第二六頁）。然台中巿關懷殘障人協會確係經合法登記之
      社團法人，此有台中巿政府八十六年七月八日八六府社行
      字第九０七０七號函所檢送該協會之登記資料在卷可證（
      見本院卷第一宗第一二一至一四七頁），且依上開登記資
      料所示，被告丁○○不僅為該協會之基本會員，並曾任該
      會之總幹事兼出納。又台中巿關懷殘障人協會確有發函南
      投縣政府等相關單位，略稱該會為維護本國文化傳統及弱
      勢團體權益並響應世界殘障日，特舉辦關懷殘障朋友系列
      活動，而首先辦理邀請亞洲東方大馬團公演，懇請支持共
      襄盛舉，並予指導協助（見八十五年度偵字第一七一三八
      號卷第三七頁）。再者，本件宣傳廣告單上也有明示主辦
      單位即係台中巿關懷殘障人協會（見臺灣南投地方法院檢
      察署八十五年度偵字第一一九七號卷第三一頁）。另告訴
      人壬○○等三人所交付被告丁○○之三萬元，的確有入帳
      至台中巿關懷殘障人協會之事實，亦有該協會之帳冊影本
      一紙附卷可考（見本院卷第二宗第六三頁）。末再綜合以
      上所有情節加以判斷後，足認被告乙○○或丁○○應無施
      用任何詐術以騙取告訴人壬○○等三人交付三萬元給台中
      巿關懷殘障人協會。
    (五)告訴人三林、天象、弘林、萬代好等公司受被告乙○○等
      人訂製廣告海報、電視廣告及鷹架等物，而未清償價金之
      事實，固據告訴代表人庚○○、戊○○及告訴代理人鮑松
      雲、甲○○等人敘明在卷，並有被告丑○○代表盟立公司
      所開立給三林及天象公司之支票暨退票理由單影本各一紙
      ，及告訴人弘林公司提出之請款單、萬代好公司提出之明
      細單各一張等附卷可參。惟查：
      1.盟立公司曾向教育部申請獲准越南亞洲東方大馬戲團於
        八十五年六月二十八日至七月二十八日止，在台中巿南
        屯區○○段地號二０一、二０五演出之事實，有教育部
        八十六年五月十五日台文(五)字第八六０四六七三七號
        函及相關資料在卷可憑（見本院卷第一宗第五四至八九
        頁），故被告乙○○等人並未虛擬不實之用途，而與告
        訴人三林等公司交易。亦即，其等向告訴人三林、天象
        、弘林、萬代好等公司訂製廣告海報、電視廣告及鷹架
        等物，顯係供越南亞洲東方大馬戲團之公演事宜所需，
        核屬一般正常之交易，則參照前揭本理由欄二之說明，
        在無積極確切之證據下，不能徒以後來發生債務不履行
        之情事，即反向推定被告乙○○等人於交易之初，便心
        懷不法所有之意圖，欲詐取三林等公司之財物。
      2.被告丑○○乃盟立公司之董事，為該公司之代表人，有
        其董事及股東名單在卷可悉（見本院卷第一宗第三九頁
        ），其為盟立公司開立支票以給付三林及天象公司之價
        金，尚無不合。雖該公司在前中興商業銀行中山分行所
        開設之甲存帳戶，於八十五年四月二十六日開戶後，至
        同年八月二日即經台北巿票據交換所公告為拒絕來戶，
        有前中興商業銀行中山分行八十六年九月十二日興山
        字第一二二函及存款往來對帳單在卷可認（見本院卷第
        二宗第十六、十七頁），顯示該公司之財務狀況不佳。
        但被告乙○○及丑○○辯稱當時因接連遭遇颱風來襲，
        致損失慘重，演出之收益不佳，而無法清償上開交易款
        項等語，經本院函請中央氣象局以八十六年九月八日中
        象參字第八六０四三五一號函檢送該局八十五年颱風警
        報發布概況表等資料過院參辦（見本院卷第一宗第一六
        六至一七六頁）後，查悉八十五年五月二十三日有凱姆
        颱風侵台、八十五年七月二十六日有葛樂禮颱風來襲、
        八十五年七月三十一日更有賀伯颱風帶來強風豪雨，均
        造成相當之災情；此對該馬戲團公演之硬體設施乃至售
        票狀況，必然生有影響，本院因認被告乙○○及丑○○
        之辯解，不能逕予排除不採；故儘管盟立公司之財務狀
        況可議，究仍無法使人完全斷定前述債務不履行之情事
        即係詐欺行為而至無所懷疑之程度。
四、綜合前述，因本件公訴人所提出之證據尚不能充足證明被告
    等確有所指詐欺取財或詐欺得利之犯行，本院復查無此等事
    證，則基於罪疑唯輕，即應諭知其等均無罪之判決。
五、復查因被告乙○○、癸○○等二人均應予無罪之判決；且皆
    經合法傳喚，無正當理由，而未於最後審判期日到庭，有本
    院之送達證書四紙在卷可查；故依刑事訴訟法第三百零六條
    之規定，不待其等陳述，逕行判決。
六、由於本件應為被告等均無罪之判決，故臺灣南投地方法院檢
    察署八十六年度偵字第四四八八號、臺灣臺北地方法院檢察
    署八十六年度偵字第一一三五四號、臺灣新竹地方法院檢察
    署九十一年度偵字第二九九五號等移送併辦部分，即無由構
    成連續犯之裁判上一罪關係，而非本院可予審酌，合應退請
    檢察官另行卓處。
據上論斷，應依刑事訴訟法第三百零一條第一項、第三百零六條
，判決如主文。
中　　華　　民　　國　　94　　年　　12　　月　　22　　日
                  刑事第十二庭  審判長法  官  王鏗普
                                      法  官  唐敏寶
                                      法  官  莊深淵
上正本證明與原本無異。
如不服本判決，應於送達後十日內向本院提出上訴狀（須附繕本
），上訴於台灣高等法院台中分院。
                                      書記官  何惠文
中　　華　　民　　國　　94　　年　　12　　月　　23　　日
